【裁判字號】    96,訴,241
【裁判日期】    970529
【裁判案由】    拆屋還地
【裁判全文】
臺灣宜蘭地方法院民事判決               96年度訴字第241號
原      告
即反訴被告  戊○○
            丙○○
            丁○○
            地○○
兼  共  同
訴訟代理人  黃○○
被      告
即反訴原告  宇○○
            玄○○
            宙○○
            甲○○○
            乙○○○
            癸○○○
            天○○
            亥○○
            申○○
            壬○○
            辛○○
            Ａ○○○
            酉○○○
            己○○
            戌○○
            午○○
                        號
            辰○○
            未○○
            巳○○
            丑○○
            寅○○
            卯○○
兼  共  同
訴訟代理人  子○○
共      同
訴訟代理人  張麗玉律師
上列當事人間拆屋還地事件，於民國97年5月15日經言詞辯論終
結，本院判決如下：
    主  文
原告之訴及假執行之聲請均駁回。
確認反訴原告與反訴被告間就坐落宜蘭縣五結鄉○○段二一七地
號土地如附圖即宜蘭縣羅東地政事務所民國九十七年一月二十三
日土地複丈成果圖所示Ａ部分（面積五二．七六平方公尺）、Ｂ
部分（面積一四二．九六平方公尺）、Ｃ部分（面積一．六八平
方公尺）、Ｄ部分（面積七．七九平方公尺）、Ｅ部分（面積七
．六七平方公尺）土地，及坐落宜蘭縣五結鄉○○段二一七之五
地號土地如附圖所示Ｆ部分（面積一．四二平方公尺）、Ｇ部分
（面積○．七六平方公尺）土地，有不定期租賃關係存在，租金
為每年七十二斤稻穀。
本訴訴訟費用新臺幣壹萬柒仟陸佰拾貳元及反訴訴訟費用新臺
幣壹仟元均由原告即反訴被告負擔。
    事實及理由
壹、本訴部分：
一、原告起訴主張：
（一）緣坐落宜蘭縣五結鄉○○段217地號土地（下稱217地號土
      地）為原告戊○○、丙○○、丁○○、黃○○所共有，同
      段217之5地號土地（下稱217之5地號土地）則原為原告戊○○、丙○○共有，而於民國94年3月移轉登記為原告地
      ○○所有。原告5人共同與被告等人就前開土地原有不定
      期租賃關係，而被告宇○○、玄○○、宙○○、林阿員、
      林罔市、癸○○○、天○○、亥○○、申○○、壬○○（
      下稱被告宇○○等10人）所有門牌為宜蘭縣五結鄉○○路
      ○段469巷107號建物及附屬建物，有如附圖即宜蘭縣羅東
      地政事務所97年1月23日土地複丈成果圖所示B部分（面積
      142.96平方公尺）之磚牆鐵皮頂、C部分（面積1.68平方
      公尺）之化糞池、D部分（面積7.79平方公尺）之磚牆木
      頂、E部分（面積7.67平方公尺）之鐵皮頂等建物及地上
      物坐落217地號土地上，及如附圖所示F部分（面積1. 42
      平方公尺）之圍牆內空地、G部分（面積0.76平方公尺）
      之磚牆鐵皮頂等建物及地上物坐落217之5地號土地上；被
      告辛○○、丑○○、寅○○、卯○○、Ａ○○○、酉○○○、己○○、戌○○、午○○、辰○○、未○○、巳○○
      、子○○（下稱被告辛○○等13人）則有門牌為宜蘭縣五
      結鄉○○路○段469巷105號如附圖所示A部分（面積52.7 6
      平方公尺）之磚牆鐵皮頂建物坐落217地號土地上。
（二）本院95年度訴字第34號拆屋還地事件中，被告主張租金為
      「切阿」（按台語），而被告提出之福德祀租簿全本則記
      載租金為「粟穀」。但該案96年4月24日言詞辯論筆錄，
      被告就原告主張「切阿」不應記載為稻穀，表示福德祀租
      簿所載「粟」，台語就是「切阿」，一般「切阿」指稻穀
      等語，並於同年5月4日提出書狀稱租粟、早粟、粟穀台就
      是切阿，就是指稻穀。惟原告依行政院農委會農糧署之解
      釋，台語切阿為穀仔，分別有稻、麥、粟、高粱、稷共稱
      五穀雜糧，台語五種切阿，皆非同種作物，原告在該事件
      中，於96年6月13日之狀紙、同年月22日之新證據聲明狀
      、及聲明（三）、（四）、（五）等狀已一再聲明終止租
      約，並已送達被告全體。另依國立編譯館提供之資料所載
      ，粟為本省原住民光復前及光復初期的主要糧食、作物，
      中國南方為了區別稻穀而稱為粟。而本件2筆土地位於宜
      蘭縣冬山河邊葛瑪蘭部族舊社之對岸，為原住民葛瑪蘭部
      族舊社生活之場域，足證福德祀租簿所稱之粟絕非稻米、
      稻穀。再臺北縣中和市萬林雜糧行開立之免用統一發票收
      據亦可證明粟及小米及黑、紅糯米。
（三）217之5地號土地上如附圖所示F部分（面積1.42平方公尺
      ）、G部分（面積0.76平方公尺）係未及1坪之附屬圍牆及
      空地，並非建築之房屋，與土地法第104條規定之立法目
      在符合經濟效益之意旨不符，被告應無優先承買權。
（四）被告等數十年來均未曾繳租，原告乃於96年6月13日、7月
      16日、8月5日、12月4日之書狀，均催告被告等繳交積欠
      租金，依被告於97年1月21日之答辯狀質疑催告繳交之意
      思不甚明確，可知原告催告之意思已到達被告全體。基於
      被告97年1月21日具狀質疑原告催告繳租之意思不甚明確
      ，原告重新寫明標的物如非「粟」即「白糯稻穀」催告繳
      租。前後以97年2月15日臺北北門郵局第767、768號、97
      年2月15日五結郵局第13、14號、97年216日臺北北門郵局
      第881、882號、97年2月24日臺北北門郵局第983、985號
      存證信函，催告被告應於10日內將所積欠之5年360台斤白
      糯米（每年白糯米72台斤）之租金併為清償，如未依限繳
      租則租約終止。而被告等提起反訴，證明其全體共同自認
      未依催告繳租，則租約中止，已無不定期租賃關係存在，
      被等告已無合法權源占有系爭2筆土地。爰本於所有權之
      作用，依民法第767條之規定，請求被告將系爭2筆土地上
      前開建物及地上物拆除，將占有之土地返還原告所有共有
      人。並聲明：1、被告宇○○、玄○○、宙○○、林阿員
      、林罔市、癸○○○、天○○、亥○○、申○○、壬○○
      應將如坐落宜蘭縣五結鄉○○段217地號土地上，如附圖
      即宜蘭縣羅東地政事務所97年1月23日土地複丈成果圖所
      示B部分（面積142.96平方公尺）之磚牆鐵皮頂、C部分（
      面積1.68平方公尺）之化糞池、D部分（面積7.79平方公
      尺）之磚牆木頂、E部分（面積7.67平方公尺）之鐵架鐵
      皮頂等建物及地上物，及如同段217之5地號土地如附圖所
      示F部分（面積1.42平方公尺）之圍牆內空地、G部分（面
      積0.76平方公尺）之磚牆鐵皮頂等建物及地上物拆除；被
      告辛○○、丑○○、寅○○、卯○○、Ａ○○○、酉○○○、己○○、戌○○、午○○、辰○○、未○○、巳○○
      、子○○應將坐落同段217地號土地上如附圖所示A部分（
      面積52.76平方公尺）之磚牆鐵皮頂建物拆除，並均將上
      開土地返還原告。2、願供擔保，請准宣告假執行。
二、被告答辯：
（一）本院就兩造間拆屋返地之同一事件，已於96年6月13日言
      詞辯論終結，並經以95年度訴字第34號民事確定判決在案
      ，茲原告復以前開言詞辯論終結前之事實或就前揭確定判
      決認兩造間租金內容應為「稻穀」之事實臆測有誤為由再
      行起訴，原告起訴顯有違首開既判力之規定，應予以裁定
      駁回之。
（二）被告曾於94年10月13日委由律師提出稻米360斤並代函通
      知原告受領在案，但為原告拒絕受領，被告不得已業於94
      年12月14日依法提存字第755號提存在案，故被告業已將
      租金清償完畢。
（三）被告否認原告於96年6月13日之後有合法催告及合法送達
      被告全體承租人繳納租金或終止租賃契約之事實。
（四）原告於96年10月8日民事陳明狀主張：「再於95年訴字第
      34 號案判決之上訴期限內：96年7月16日起訴狀又催告一
      次告知依新證據：我方於96年6月22日取得臺灣國家最高
      農政機關─行政院農委會農糧解釋之書函─證明栗榖又名
      小米，與蓬萊稻穀同屬禾科，但非同種作物。96年8月5日
      原告全體再依被告自己所主張認諾之年租金數額72台斤，
      及其自己所提出認諾之租約福德祀租簿記載之標的栗─尤
      寫明五年租金360台斤之租栗、及利息、催告費用等重新
      再催告，給與被告全體十天期限，被告皆未清償，96年8
      月16日聲明狀特再聲明終止租約，皆上訴期限內附繕本3
      份送達被告全體共同代理人。俱足證兩造間已無租賃關係
      ，被告全體依法應將土地返還於原告等土地所有共有權人
      全體。」云云。惟原告上開主張(1)96年7月16日起訴狀內
      容不僅非屬催告性質，亦無定相當期間，所指標地物為小
      米，與兩造租金標地物為稻米不符，且上開催告，尚有被
      告未合法送達，故不生催告效力。(2)96年8月5日、96年8
      月16日之所謂催告通知，均未合法送達全體被告，亦不生
      催告效力。
（五）原告96年12月4日民事聲明狀主張：「我方已依96年6月13
      日言詞辯論被告認諾之標的栗或糯米，而以蓋然性最高之
      白糯米都催告完成，每年72台斤─五年360台斤白糯米租
      金、及利息、催告費用等再次催告，給與被告全體十天期
      限皆未清償已終止租約，再特聲明……。」。惟觀之原告
      上開主張內容不僅非屬催告性質，亦無定相當期間，所指
      標地物為白糯米與兩造租金標的物為稻米不符，復有未合
      法送達部分被告，不生催告效力。
（六）被告等曾於94年12月6日以宜蘭郵局十支第278號存證信函
      就稻米租金債務折算代金與原告積欠之債務互為抵銷。又
      被告於96年12月29日提出實重144斤稻米為清償，但為原
      告所拒收。被告嗣又於97年2月28日合法提出實重400斤稻
      穀為清償，但又為原告丁○○所拒收之事實，有證人庚○○於本院97年4月15日證稱有於96年12月29日及97年2月28
      日與宇○○、子○○、玄○○、宙○○等人一起拿稻穀去
      林水木家繳租等語，及照片5張可茲為證，原告自不得再
      以未為給付為由終止租賃契約。
（七）末按基地出賣時，地上權人、典權人或承租人有依同樣條
      件優先購買之權。前項優先購買權人，於接到出賣通知後
      10日內不表示者，其優先權視為放棄。出賣人未通知優先
      購買權人而與第三人訂立買賣契約者，其契約不得對抗優
      先購買權人（參見土地法第104條第1、2項、最高法院65
      年台上字第2701號判例、66年台上字第612號判決）。惟
      查本件被告所承租系爭土地，原告戊○○、丙○○、丁○○、黃○○未依法律規定通知被告等是否購買，於93年12
      月3日擅自出賣予原告地○○，並於94年3月14日辦理所有
      權移轉登記完畢，承上理由所述，該優先購買權具有物權
      之效力，其等買賣契約及物權行為均屬無效，原告地○○
      尚非土地所有權人，原告地○○據為請求拆屋還地，應無
      理由。
（八）爰為答辯聲明：1、請求駁回原告之訴及假執行之聲請；2
    、如受不利判決，願供擔保請准宣告免為假執行。
三、本院之判斷：
（一）原告主張217地號土地為原告戊○○、丙○○、丁○○、
      黃○○所共有，同段217之5地號土地則原為原告戊○○、
      丙○○所有，於94年3月間移轉為原告地○○所有。而被
      告宇○○等10人所共有房屋占用上開217地號如附圖所示B
      、C、D、E等土地，及占用同地段217之5地號如附圖所示F
      、G等土地；另被告辛○○等13人所共有房屋則占用上揭
      百松段217地號如附圖所示A部份之土地等情，為被告所不
      爭，復經本院履勘現場並囑託宜蘭縣羅東地政事務所派員
      實地測量屬實，製有勘驗筆錄、照片及土地複丈成果圖可
      稽。又被告宇○○等10人之被繼承人林阿大，及被告辛○○等13人之被繼承人林阿乾，於日據時代即向當時之土地
      所有權人福德祀承租系爭217、217之5地號之土地，林阿
      大、林阿乾或其等繼承人所共有如附圖所示之建物或地上
      物對於系爭217、217之5地號土地乃存在不定期租賃關係
      等情，均為兩造所不爭執，並據本院調閱本院95年度訴字
      第34號民事卷內福德祀租簿明確（詳該卷宗第2卷第17-84
      頁），上開事實自均堪信為真正。
（二）茲原告已前開不定期租賃契約業經原告合法終止，被告等
      已無權繼續占用系爭土地為由，訴請拆屋還地，被告等則
      以兩造間之租賃契約並未合法終止，仍繼續存在，被告等
      自有權占用系爭土地等情置辯。是本件兩造之爭點，厥為
      ：原告是否業已合法終止兩造間之租賃契約。而按承租人
      租金支付有遲延者，出租人得定相當期限，催告承租人支
      付租金，如承租人於其期限內不為支付，出租人得終止契
      約，民法第440條定有明文。是出租人依此法條終止租約
      時，須先定相當期限催告承租人支付租金，必承租人於其
      期限內不為支付者，始得終止租賃契約，非謂一有承租人
      欠租之事實，出租人即得隨時終止租賃契約（最高法院68
      年台上字第777號判例意旨參）。是原告以被告積欠租金
      為由，主張已終止兩造間之不定期租賃關係，自應合法踐
      行催告之程序。
（三）又按民法第440條所謂催告，乃意思通知之一種，在學理
      上屬準法律行為，原則上則類推適用有關法律行為之規定
      ，從而催告支付租金之通知亦應按債之本旨為之，始生催
      告之效力。本件原告主張渠等業已踐行催告程序，乃以96
      年6月13日、7月16日、96年8月5日、96年12月4日之書狀
      ，及97年2月15日臺北北門郵局第767、768號、97年2月15
      日五結郵局第13、14號、97年2月16日臺北北門郵局第881
      、882號、97年2月24日臺北北門郵局第983、985號存證信
      函，及存證信函回執為據。惟查：
    1.就系爭不定期租賃契約之租金標的為何乙節，依前述福德
      祀租簿內容以觀，租簿內記載租金標的為「粟」。原告雖
      主張兩造間租金標的依租簿所載「粟」即為小米等情，並
      舉國立編譯館資料、宜蘭縣政府文化局文獻資料、臺北縣
      中和市萬林雜糧出具之統一發票等件為據，惟為被告所否
      認，辯稱當時之約定內容係以台語為之，租簿所載「粟」
      以台語解釋即指稻穀等語。查原告業於95年間以被告無權
      占用系爭土地而訴請拆屋還地，於該民事事件（本院95年
      度訴字第34號）中，兩造當事人與本件當事人均相同，且
      就兩造間租約之租金標的為何乙節，自審理開始即為兩造
      所爭執之主要爭點，在該訴訟成為足以影響判決結果之主
      要爭點，且經兩造就該爭點各為充分之舉證，而法院於兩
      造均善盡攻擊、防禦之能事，並實質辯論後，始為審理判
      斷，此經本院調閱該民事訴訟卷宗屬實，有該卷宗內歷次
      筆錄、兩造針對該爭點所提歷次書狀及判決書可稽。而在
      本件訴訟中，原告、被告均未提出足推翻原判斷之新訴訟
      資料。則法院於前訴訟中，依兩造就該爭點之辯論結果，
      就上開爭點認定：兩造當事人間之租金標的應為稻米或稻
      穀，其判斷結果依學說爭點效之理論，自有一定之拘束力
      ，原告於本件訴訟中仍主張租金標的為小米等語，並無足
      採。
    2.原告所舉96年6月13日、96年7月16日、96年8月5日之書狀
      （除96年7月16日為本案起訴狀外，餘書狀附於本院另案
      95年度訴字第34號卷內），其內均表示催告被告給付之租
      金標的為「粟」，依原告於本訴訟所為表示，即「小米」
      。原告所舉96年12月4日之書狀，則表示租賃標的為「粟
      （依原告於本訴訟所主張，係指小米）」或「白糯米」。
      而觀諸前開書狀，除96年8月5日書狀外，其餘書狀均無法
      依書狀內容清楚辨識原告之意是否係「以書狀送達為催告
      之意思通知」。況縱上開書狀均係原告所為催告之意思通
      知，因原告之書狀內均未催告被告給付租金「稻米」，其
      以前開書狀催告支付租金之通知並不合於債之本旨，自難
      認已生催告之效力。
    3.另觀諸原告97年2月15日所發臺北北門郵局第767、768號
      存證信函、97年2月15日五結郵局第13、14號存證信函、
      97年2月16日所發臺北北門郵局881、882號存證信函，及9
      7年2月24日所發臺北北門郵局第983、985號存證信函（均
      分別寄送被告林阿員等10人、被告辛○○等13人）內容，
      均記載催告繳租之標的為「粟（依原告於本訴訟所主張，
      係指小米）」或「白糯米」，亦與債之本旨不符，不生催
      告之效力。
    4.原告前揭以書狀或存證信函催告被告給付租金之內容，既
      不合於債之本旨，自難謂原告已踐行合法之催告程序。則
      縱被告等未依該催告內容，於期限內繳付「粟（依原告於
      本訴訟所主張，係小米）」及「白糯稻米」，原告仍無權
      終止兩造間之不定期限租賃關係。
    5.至原告陳稱被告已「認諾」年租金數額、租金為粟，「自
      認」本件租約之債之本旨為粟，承認標的為白糯稻米云云
      。惟按所謂「認諾」，係係指被告就訴訟標的，承諾原告
      依訴之聲明所為關於法律關係之主張。所謂「自認」，係
      一造當事人承認對造所主張之事實。本件被告請求駁回原
      告之訴，並一再否認兩造間之不定期租賃已終止，足認被
      告自始未認諾。又被告亦否認租金為粟或白糯稻米，故亦
      無原告所稱自認租金為粟或白糯稻米。故原告上開陳述，
      係對「認諾」、「自認」之誤解，一併敘明。
（四）綜前所述，原告並未踐行合法之催告程序，而無從合法終
      止兩造間之不定期租賃契約，兩造間就系爭2筆土地之不
      定期限租賃關係仍然存在，被告占有系爭2筆土地，非無
      合法權源。至兩造間就原告地○○自原告戊○○及丙○○
      買受系爭217之5地號土地前未通知承租人即被告等人行使
      優先承買權，得否對抗被告等人乙節，固有所爭執，然原
      告地○○既因買受217之5地號土地而繼受系爭不定期租賃
      關係，且該租賃關係繼續存在於當事人間，已如前述，則
      兩造上開爭執均與前開被告有權占用系爭土地之認定，不
      生影響，併此敘明。
四、綜上所述，原告等未為合法之催告，而無從終止系爭不定期
    租賃關係，是被告仍得本於系爭不定期限租賃關係占有系爭
    2筆土地。從而，原告依民法第767條之規定，訴請被告等拆
    屋還地，為無理由，應予駁回。又原告之訴既經駁回，其假
    執行之聲請亦失所依附，應併駁回之。
貳、反訴部分：
一、反訴原告即本訴被告主張：反訴原告與反訴被告就反訴被告
    所有坐落宜蘭縣五結鄉○○段217、217之5地號土地存有不
    定期租賃關係，且雙方每年租金為稻米72斤，此有本院94年
    度訴字第33號民事確定判決可稽。惟反訴被告就雙方土地所
    存不定期租賃及租金屢有爭執，為平息反訴被告就此租賃、
    租金之爭議，並為反訴之聲明：確認原告對被告所有坐落宜
    蘭縣五結鄉○○段217地號土地如附圖即宜蘭縣羅東地政事
    務所97年1月23日土地複丈成果圖所示A部分（面積52.76平
    方公尺）、B部分（面積142.96平方公尺）、C部分（面積
    1.68平方公尺）、D部分（面積7.79平方公尺）、E部分（面
    積7.67平方公尺）土地，及坐落宜蘭縣五結鄉○○段217之5
    地號土地如附圖所示F部分（面積1.42平方公尺）、G部分（
    面積0.76平方公尺）土地，有不定期租賃關係存在，租金為
    每年72斤稻穀。
二、原告即反訴被告答辯以：
（一）反訴被告於96年6月13日、同年12月4日定期限催告10日內
      繳租，而反訴原告未依催告繳租，系爭租約已合法終止，
      雙方已無不定期租賃關係存在。
（二）反訴原告雖提出本院94年度存字第755號提存書，表示已
      繳欠租，惟該提存日至今已逾2年，益證反訴被告已合法
      終止租約。為此請求判決駁回反訴原告所提反訴。
三、按反訴標的之法律關係為本訴標的之法律關係之先決問題者
    ，亦屬民事訴訟法第260條第1項所謂反訴標的與本訴標的互
    相牽連之一種，自非不得提起反訴（最高法院41年台上字第
    738號判例意旨參照）。查本件原告以系爭不定期租賃關係
    業已終止，提起拆屋還地之本訴，被告等人則於本訴中提起
    反訴請求確認系爭不定期租賃關係存在，是反訴標的之法律
    關係，實為拆屋還地本訴標的之法律關係之先決問題，非與
    本訴之標的不相牽連，被告等提起反訴，洵屬合法。而本件
    兩造間存在不定期租賃關係，已見前述，是本件反訴為有理
    由，應予准許，爰判決如主文第2項所示。
參、至原告於言詞辯論終結後，提出數份書狀，略以：本院前命
    兩造應於97年5月9日前提出言詞辯論狀，繕本送達對造，而
    被告遲至同年5月15日言詞辯論期日始行提出，該狀紙隱藏
    怪異、作弊行為，致原告無法為準備及為完全之辯論，顯失
    公平，故請求再開辯論云云。惟查被告於97年5月15日最後
    言詞辯論期日所提出之言詞辯論狀，係就其前言詞或書狀之
    主張、答辯所為之整理，並無新的主張或答辯，自無礙於原
    告之攻擊防禦，本院認無因此再開辯論之必要。再本件事證
    已臻明確，兩造所為其餘攻擊防禦方法及舉證，經審酌後認
    均與結論不生影響，爰不一一論列，附此敘明。
肆、訴訟費用裁判之依據：民事訴訟法第78條。
中    華    民    國    97    年    5     月    29    日
                  民事庭  法  官  張育彰
以上正本係照原本作成。
如對本判決上訴須於判決送達後20日內向本院提出上訴狀（須附
繕本）。
中    華    民    國    97    年    5     月    29    日
                          書記官  藍友隆


司法院資訊處製作；財團法人民間司法改革基金會備份。
